【裁判字號】    89,訴,700
【裁判日期】    900130
【裁判案由】    損害賠償
【裁判全文】
臺灣板橋地方法院民事判決  八十九年度訴字第七○○號
    原      告  甲○○
    訴訟代理人  陳淑貞律師
    被      告  丙○○      住.
    訴訟代理人  乙○○      住.
右當事人間請求給付損害賠償事件，本院判決如左：
    主      文
原告之訴及假執行之聲請均駁回。
訴訟費用由原告負擔。
    事      實
甲、原告方面：
  一、聲明：求為判決被告應給付原告新台幣八十八萬元，及自起訴狀繕本送達被告
      之翌日起至清償日止，按週年利率百分之五計算之利息。
  二、陳述：
  （一）緣訴外人即被告之亡夫賀傳旭與訴外人即原告之亡妻李賀進玉為宗親，兩造
        相識多年，被告獲悉李賀進玉於民國七十一年四月二十一日去世，原告鰥居
        寂寞，又頗具資產，正申請移民澳洲，竟覬覦原告之財產並實現其移民澳洲
        之夢想，乃百般討好原告，並取得原告之信任，七十七年間被告以辦理移民
        澳洲需要辦理與原告假結婚之手續，乃製作「結婚證書」一紙，填載結婚日
        期為七十七年十月十日，於七十七年十月二十四日持向基隆市信義區戶政事
        務所辦理結婚及遷入登記，惟兩造辦理結婚登記之目的僅為協助被告辦理假
        結婚移民澳洲之手續，雙方並無真正結婚之真意，當時原告亦有疑慮，並未
        率爾答應，被告再三保證絕無不良企圖，乃於簽訂結婚證書之同時，書立「
        離婚協議書」一紙交付原告收執存證，原告並當面簽名，殷殷請求原告協助
        其辦理移民，俟取得澳洲身分，立即無條件與原告辦理離婚手續，故載明：
        「雙方均不得藉故向他方請求任何補償或權利」。是兩造間之婚姻關係，徒
        有結婚登記，卻無公開之儀式與二人以上之證人，違反民法第九百八十二條
        規定結婚之形式要件，婚姻根本不成立，抑且結婚登記亦同時附有離婚協力
        議，有背於善良風俗而無效，上開確認婚姻不成立之訴訟業經臺灣基隆地方
        法院（下稱基隆地院）八十八年度訴字第二七號民事判決確認兩造婚姻關係
        不存在，至於原告因不諳法律規定，誤以為兩造婚姻存在而為提起履行同居
        義務訴訟、損害賠償訴訟，則經基隆地院八十七年度再字第三號再審之訴判
        決廢棄。
  （二）原告之亡妻李賀進玉甚為賢慧能幹，與其兄合作在六十四年購地自建之基隆
        市○○路七十七巷十九號四層房屋開設幼稚園，李賀進玉於七十一年四月二
        十一日去世，依其遺囑辦理繼承登記為六名子女所有，當時澳洲接受投資移
        民之金額高達澳幣六十五萬元（以一比二十二匯率折算約新台幣一千四百三
        十萬元），原告乃傾畢生積蓄，於八十一年六月十二日至二十六日間共匯款
        澳幣六十二萬八千四百八十四點一四元進入澳洲大西洋銀行帳戶，差額則攜
        帶現金至澳洲補足，原告利用此澳幣六十五萬元投資項目如下：
    １、原告為辦理夫妻之投資移民，被告又百般討好，故原告出資澳幣二十九萬五
        千元以兩造名義購置Ｓｔｒｅｔｔｏｎ區Ｈａｒｒｉｓｏｎ街三八號房屋（
        原由兩造住用，現委由經紀人出租）。
    ２、原告復出資澳幣十九萬元以兩造名義購置Ｂｒｏｗｈｓ平原Ｗｅｎｂｌｅｙ
        路八一二號房屋（現委託經紀人出售，市價約澳幣十五萬元左右）。
    ３、原告出資澳幣二萬四千五百元以丙○○購買Ｍａｚｄａ小汽車一部（八十五
        年四月間為被告侵占）。
    ４、原告聽信被告慫恿，投資澳幣九千五百元購買鑽戒一枚，存放於銀行保險箱
        等待升值，現市價在澳幣一萬二千元以上（八十五年四月間為被告侵占）。
    ５、當地銀行習慣上以夫妻共同開立一存款帳戶，兩造乃共同開立存款帳戶，八
        十五年四月間尚有餘額澳幣四萬二千四百九十一元，詎料被告於八十五年四
        月二十三日盜領澳幣九千八百元，八十五年四月二十六日再盜領澳幣三萬零
        二百元，計盜領澳幣四萬元，八十五年四月二十七日又將家中存放美金二千
        餘元，港幣三千餘元，新台幣八千餘元及二克拉鑽戒全部竊盜一空，駕駛上
        開自用車離家出走，遺棄臥病之原告，杳無音訊，原告於八十五年七月十七
        日在當地自立快報刊登尋妻啟事，亦置之不理，只得結清存款帳戶，黯然返
        回臺灣。
  （三）原告從無贈與鑽戒或存款、現金予被告之意思，且由被告於八十六年間向澳
        洲布里斯本家事法院提起分配財產訴訟之宣誓書中自承：「５、我的前夫於
        （西元）一九八一年十月去世，他死後遺留下一些錢給我．．．，我又將我
        所有的錢投資在一家公司，大約有一萬五千元，但這項投資全沒有。」「８
        、在我們來到澳洲的時候，被告（即本件原告）安排從臺灣匯款至他個人在
        大西洋銀行的帳戶。當我們（在澳洲）共同生活的日子裡，我從來不知被告
        （即本件原告）這項財務的事，而他也不允許我得知任何有關他財務狀況的
        情形。」，足見其澳洲移民身分已確定，不必再利用原告，即蓄意竊盜、侵
        占上開鑽戒、存款、現金，核其所為係民法第一百八十四條第一項前段侵權
        行為，惟因房地產、汽車折舊及跌價、鑽戒為被告隱匿致返原物困難，加以
        被告業已脫產，僅餘位於臺北縣三重市內之房屋一幢，現由法院查封在案，
        故就被告盜領澳幣存款四萬元，以當時匯率一比二十二折算為新台幣八十八
        萬元，依侵權行為之法律關係請求賠償。縱認原告侵權行為損害賠償請求權
        已罹於民法第一百九十七條第一項二年之時效，惟原告仍得依同條第二項之
        規定，請求返還上開利益。
  三、證據：提出基隆地院八十八年度家訴字第二七號民事判決影本一件、八十六年
      度婚字第二五號民事判決影本一件、八十六年度婚字第一一六號民事判決書影
      本一件、八十七年度再字第三號民事判決影本一件、核准澳洲移民通知函影本
      一件、澳洲花旗銀行領款證明影本二件、取款單（條）影本二件、函（附中文
      譯本）一件、剪報影本二件、匯款帳卡影本一件、帳卡影本二件、澳洲家事法
      院宣誓書（附中文譯本）影本一件、答辯書（附中文譯本）影本一件為證。
乙、被告方面：
  一、聲明：求為判決駁回原告之訴及假執行之聲請。如受不利之判決時，聲請准予
            預供擔保免為假執行。
  二、陳述：
  （一）兩造共同於澳洲花旗銀行開立者為聯名戶頭，易言之，兩造任何一人均得單
        獨提領帳戶內之存款，帳戶內之存款為二人共有。
  （二）原告移民澳洲之存款係存入澳洲大西洋銀行，並非澳洲花旗銀行。本件花旗
        銀行的錢是二人在八十三年間移民澳洲存入作為生活費的帳戶，因為是聯名
        戶頭，不會特別指明存入的是兩造中何人的金錢。澳洲絕無規定夫妻必須共
        同聯名開立銀行存款帳戶，兩造既同意開立聯名戶頭，即等於彼此同意對方
        可以使用帳戶內之金錢，澳洲花旗銀行對原告的說明函是在八十五年寄發的
        ，而被告如此晚才起訴請求，原告自始至終亦無法證明該帳戶內之金錢均係
        原告所有，且由臺灣基隆地方法院檢察署（下稱基隆地檢署）八十六年度偵
        字第一三三一號不起訴處分書及臺灣高等法院檢察署（下稱臺灣高檢署）八
        十六年度議字第二八二四號處分書以觀，均認定原告有贈與被告財產之意。
  （三）原告惡意指被告係逃妻，惟被告絕非逃妻。
  三、證據：提出臺灣高檢署八十六年度議字第二八二四號處分書影本一件為證。
丙、本院依職權
  一、向本院民事執行處調取八十七年度執字第七一七一號執行事件全卷宗。
  二、向基隆地檢署調取八十六年度偵字第一三三一號案件全卷宗。
    理      由
一、本件原告起訴主張：兩造均曾係喪偶之人，被告獲悉原告鰥居復頗具資產，正申
    請移民澳洲，竟為求得原告之財產並實現其移民澳洲之夢想，遂於七十七年間以
    辦理移民澳洲需要辦理與原告假結婚之手續，乃製作「結婚證書」並簽立離婚協
    議書，然雙方並無真正結婚之真意，且此婚姻業經基隆地院八十八年度訴字第二
    七號民事判決確認兩造婚姻關係不存在；原告於移民澳洲時為符合澳洲移民之規
    定，傾畢生積蓄，於八十一年六月十二日至二十六日間共匯款澳幣六十二萬八千
    四百八十四點一四元進入澳洲大西洋銀行帳戶，差額則攜帶現金至澳洲補足，原
    告就上開金額投資房屋二幢、小客車一輛、鑽戒一枚，並因應當地銀行習慣上以
    夫妻共同開立一存款帳戶，兩造乃共同在澳洲花旗銀行開立存款帳戶，至八十五
    年四月間尚有餘額澳幣四萬二千四百九十一元，詎料被告於八十五年四月二十三
    日盜領澳幣九千八百元，八十五年四月二十六日再盜領澳幣三萬零二百元，計盜
    領澳幣四萬元，八十五年四月二十七日又將家中存放美金二千餘元，港幣三千餘
    元，新台幣八千餘元及二克拉鑽戒全部竊盜一空，駕駛上開自用車離家出走，遺
    棄臥病之原告，杳無音訊，原告於八十五年七月十七日在當地自立快報刊登尋妻
    啟事，亦置之不理，原告從無贈與上開財產與被告之意，被告竟蓄意竊盜、侵占
    上開鑽戒、存款、現金，核其所為係民法第一百八十四條第一項前段侵權行為，
    原告於本件僅就被告盜領澳幣存款四萬元，以當時匯率一比二十二折算為新台幣
    八十八萬元，依侵權行為之法律關係請求賠償。縱認原告侵權行為損害賠償請求
    權已罹於民法第一百九十七條第一項二年之時效，惟原告仍得依同條第二項之規
    定，請求返還上開利益等情。
二、被告則以：原告移民澳洲之存款係存入澳洲大西洋銀行，並非澳洲花旗銀行。本
    件花旗銀行的錢是二人移民澳洲存入作為生活費的帳戶，因為是聯名戶頭，不會
    特別指明存入的是兩造中何人的金錢。澳洲絕無規定夫妻必須共同聯名開立銀行
    存款帳戶，兩造既同意開立聯名戶頭，即等於彼此同意對方可以使用帳戶內之金
    錢，澳洲花旗銀行對原告的說明函是在八十五年寄發的，而被告如此晚才起訴請
    求，原告自始至終亦無法證明該帳戶內之金錢均係原告所有，原告主張並無據等
    語為辯，請求駁回原告之訴。
三、按因故意或過失，不法侵害他人之權利者，負損害賠償責任。民法第一百八十四
    條第一項固定有明文。是欲主張權利受有侵害者，自須證明其擁有此項權利，而
    此權利卻因不法行為而遭侵害，始足當之。原告於本件中之主張係兩造假結婚後
    移民澳洲，澳洲當地銀行習慣上以夫妻共同開立一存款帳戶，兩造乃共同開立存
    款帳戶，八十五年四月間尚有餘額澳幣四萬二千四百九十一元，詎料被告於八十
    五年四月二十三日盜領澳幣九千八百元，八十五年四月二十六日再盜領澳幣三萬
    零二百元，計盜領澳幣四萬元等情，固據其提出核准澳洲移民通知函一件、澳洲
    花旗銀行領款證明二件、取款單（條）二件、函（附中文譯本）一件、匯款帳卡
    一件、帳卡二件欲行為證，被告固對兩造曾於八十三年間在澳洲花旗銀行開立聯
    名帳戶之情不為否認，惟以：該帳戶既係聯名帳戶，自不會特別指明存入的是兩
    造中何人的金錢，澳洲絕無規定夫妻必須共同聯名開立銀行存款帳戶，且原告並
    未舉證證明該帳戶內之金錢均係其所有等語為辯。經查，原告固提出核准澳洲移
    民通知函，欲行證明其與被告於八十一年六月間起為移民澳洲，為符合澳洲移民
    須投資六十五萬澳幣之規定，遂先於八十一年六月十二日至二十六日間共匯款澳
    幣六十二萬八千四百八十四點一四元進入澳洲大西洋銀行帳戶，差額則攜帶現金
    至澳洲補足，然此僅能證明原告於八十一年六月移民澳洲當時之財產狀況，而兩
    造係於七十七年間結婚，八十一年間移民澳洲，八十三年間始在澳洲花旗銀行共
    同開立此聯名帳戶，復共同生活至八十四年間，而原告係主張被告至八十五年四
    月二十三日、八十五年四月二十六日盜領合計澳幣四萬元，此時詎兩造移民澳洲
    之初亦三年有餘，而兩造於八十三年間即在澳洲花旗銀行開立此聯名帳戶，此帳
    戶之性質應類似我國活期存款帳戶，距原告主張被告盜領之時亦有二年，此二年
    於此帳戶之資金往來，不知凡幾，而該帳戶既係聯名帳戶，自不會特別指明存入
    的是兩造中何人的金錢，是原告欲以其於八十一年移民之始匯入澳洲之金錢達六
    十五萬澳幣，進而證明被告於八十五年四月間自上開帳戶之金錢均為其所有，已
    乏依據，而不足採。
四、原告雖復提出本件被告於澳洲家事法院宣誓書（附中文譯本）一件、答辯書（附
    中文譯本）一件，欲行證明被告於該聯名帳戶並無任何存款，被告固不否認上開
    宣誓書形式上之真正，惟否認原告之上揭主張。經核原告所提被告於澳洲法院宣
    誓書中譯本，固有「５、我的前夫於（西元）一九八一年十月去世，他死後遺留
    下一些錢給我．．．，我又將我所有的錢投資在一家公司，大約有一萬五千元，
    但這項投資全沒有。」「８、在我們來到澳洲的時候，被告（即本件原告）安排
    從臺灣匯款至他個人在大西洋銀行的帳戶。當我們（在澳洲）共同生活的日子裡
    ，我從來不知被告（即本件原告）這項財務的事，而他也不允許我得知任何有關
    他財務狀況的情形。」之記載，惟其前段陳述，僅能證明被告先前已故配偶賀傳
    旭於七十年間亡故時被告之財產狀況，無從證明被告於與原告結婚時並無資力；
    至於後段陳述僅能證明被告不知悉原告匯款至澳洲大西洋銀行之情形，均無從證
    明被告於上揭聯名帳戶並無資金，是原告此部分之主張，亦不能為有利於其之證
    明。
五、再核原告所提、兩造均不爭執真正之澳洲花旗銀行出具證明函中譯本上載有：「
    ．．．由附屬的提款單影本中看出，該提款者簽署處是由前述聯名帳戶中丙○○
    女士（即被告）所簽署。您（即原告）是清楚的，當初您和楊女士給銀行指示是
    ，只要您們當中任何一人簽名，皆可從事該帳戶內金額之提領。．．．」，是縱
    以原告主張上揭聯名帳戶內之金錢皆為其所有而存入者，惟兩造既於八十三年間
    開立聯名帳戶，直至二年後即八十五年四月間始發生本件「盜領」之糾紛，而兩
    造與澳洲花旗銀行約定之提領方式復係以兩造中任何一人之簽名即可，依常情判
    斷，兩造內部間就帳戶內之金錢若非約定為共有，則必有二人均得任意領取並使
    用金錢之約定，否則於開立上揭聯名戶頭二年間，凡被告以簽名方式提領者，皆
    得謂係侵權行為，自與聯名帳戶設立之意義相悖。又兩造既開立聯名帳戶，被告
    復非偽造原告之署名進行提領澳幣之行為，則又有何「盜領」可言？是原告所稱
    被告「盜領」，與我國刑法財產犯罪中有關詐欺、侵占、竊盜等罪之構成要件均
    不相符，原告既係依據兩造所明知與花旗銀行開立聯名帳戶條款之約定，簽署自
    己之姓名提領澳幣，此提領行為當與所有之法規範無違，尚難評價為不法。
六、從而，原告依侵權行為之法律關係，訴請被告給付原告八十八萬元，及自起訴狀
    繕本送達被告翌日起至清償日止，按年息百分之五計算之利息，難認為有理，其
    假執行之聲請亦失所附麗，自應併予駁回。
七、據上結論，本件原告之訴為無理由，並依民事訴訟法第七十八條，判決如主文。
中      華      民      國    九十      年      一      月     三十     日
                                  臺灣板橋地方法院民事第二庭
~B法      官  鍾啟煌
右為正本係照原本作成。
如對本判決上訴，須於判決送達後二十日內向本院提出上訴狀（須按他造人數提出繕
本）。
中      華      民      國    九十      年      一      月     三十     日
~B法院書記官  王慈嬰


司法院資訊處製作；財團法人民間司法改革基金會備份。
